最高法院刑事判決　　　　　　九十六年度台上字第三五八０號
上　訴　人　台灣高等法院台南分院檢察署檢察官
被　　　告　甲○○
選任辯護人　張育誠律師
　　　　　　簡承佑律師
上列上訴人因被告傷害致人於死案件，不服台灣高等法院台南分
院中華民國九十六年三月二十七日第二審更審判決（九十五年度
重上更(二)字第四九五號，起訴案號：台灣雲林地方法院檢察署八
十七年度偵字第五四三九號），提起上訴，本院判決如下：
    主  文
上訴駁回。
    理  由
按刑事訴訟法第三百七十七條規定，上訴於第三審法院，非以判
決違背法令為理由，不得為之。是提起第三審上訴，應以原判決
違背法令為理由，係屬法定要件。茍上訴理由狀並未依據卷內訴
訟資料，具體指摘原判決不適用何種法則或如何適用不當，或所
指摘原判決違法情事，顯與法律規定得為第三審上訴理由之違法
情形，不相適合時，均應認其上訴為違背法律上之程式，予以駁
回。本件檢察官對被告被訴傷害致人於死罪嫌部分上訴意旨略稱
：(一)、證人之陳述有前後不符，或相互間有所歧異時究竟何者為
可採，法院仍得本其自由心證予以斟酌，非謂一有不符或矛盾，
即應認其全部均為不可採信，苟其基本事實之陳述，與真實性無
礙時，仍非不得予以採信。(1)告訴人李學明於警詢及庭訊中證稱
：「約二十三時左右，有一名客人被被告甲○○打至椅下後，我
父親（指李銀水）就過去勸架，甲○○表示該名客人欠他新台幣
五百元後就繼續打他，後我和我爸爸都有勸架，他（指甲○○）
就說我不可以打嗎？不可以打是你說的嗎？給我記住，約半小時
他老婆先到我的攤位後甲○○和一群少年仔隨後就到，後詢問我
是不是不可以打人，我說小事情不必打人，然後他叫那群人開始
衝、打，後他和那些人就動手打我們」；於偵查中供稱：「約十
一時左右，甲○○過來就打該客人（指蘇榮輝），我父親看到出
來阻止」、「（問：李銀水有無勸阻成功？）有，沒有再打」、
「半個鐘頭他們夫妻就到了，旁邊有三、四個人，一來就打我，
我父親有過來勸架」、「有人持鋁製棒球棍，有人徒手」等語。
李學明於上開證詞中確實有證述「他和那些人就動手打我們」並
無供述不一或矛盾情形。(2)告訴人李方燕說於警詢及第一審審理
時或稱：「手持鋁棒及鐵棒將我們打傷」，或稱：「我一直拉我
兒子及甲○○，當時我先生做什麼我不知道……甲○○跟他帶來
的人用拳頭及棍子打我先生的胸部」等語。核其證述因所站立之
位置、角度不同及李方燕說被打前及被打當時之時間前後不同，
故其目賭之情狀當屬不同，且其注意之人、事、物亦有不同，加
以被告及共犯參與毆打之時，案發情形亦會隨著時間點的不同，
隨之演變，故其證詞並無矛盾，乃原判決以告訴人李方燕說既不
知李銀水在旁做什麼，又稱李銀水被打，而認其所供，自相矛盾
，已屬率斷。(3)目睹證人陳明君於第一審具結證稱：「甲○○（
即被告）有拿東西打李銀水，我當時跑到旁邊，他們亂打他的身
體……因當時李銀水穿厚夾克，有無受傷我不知道，我確實有聽
到甲○○說打死他」等語；在檢察官偵訊時證稱：「……後時間
約過三十分鐘……甲○○就率四、五名年青人找李學明理論……
約十餘人圍打李學明，此時李銀水見狀就出面勸架，結果那些人
不聽，紛亂中我有看見李銀水被打」。又案發當時係十一月，已
屬冬季，死者、傷者李學明、李銀水、李方燕說及林國興、黃麗
美等，因身穿長衣、長褲，且扣案之兇器為鐵棒，行兇之兇器均
為鐵棒或鐵棍，皆為鈍器，並無銳器，故實難以外表判斷受傷之
輕重或有無受傷。是證人陳明君之證詞前後均屬一致，並無矛盾
之情形，原判決卻認為其證詞有前後供述不一及相互矛盾情形，
顯然有事實之認定與卷內資料不符之違背法令。(4)證人黃麗美證
稱：「因為李銀水要維護李學明，甲○○及一些他們的兄弟有打
李銀水，林國興要去護李銀水，他也被打」等語。亦證稱被告等
人有毆打李銀水，並無供述不一之情形。(5)證人即到場處理之警
員李成新亦結稱：「（問: 你看到李銀水時，他身上有否受傷？
李銀水有告訴你，他有受傷否？）他們都說有受傷，要去驗傷，
但從外表上看不出有受傷」等語。李學明、李方燕說、黃麗美、
林國興均有被打及受傷（詳卷附驗傷單），則李銀水被打應屬可
能，故警員李成新所稱之「他們都說有受傷」，亦當包括李銀水
。雖李成新亦證述並無與李銀水講話，然不得以此遽以推論認李
銀水並無被打。(6)證人廖功偉並非證稱未看到李銀水被打，而係
稱「沒有注意到李銀水部分，我在看李學明與人打架」；另證人
張景倍證稱：「當時很多人在場，我不認識李銀水，但打完後，
我有跟他講話，問他為何打成這樣激烈，他說被誤會了，不知被
打成這樣，講完話之後就倒下了」。則廖功偉、張景倍二人根本
未注意李銀水是否被打，且非全程觀看李銀水未被人打。再者，
證人即警員廖振村雖稱：當天伊到現場時，雙方已沒有打架，李
銀水亦未說被人打云云。實因廖振村到場時已打完架，故無法看
到被告等人毆打李銀水之情事。從而證人李學明、李芳燕說、陳
明君、黃麗美證述被告甲○○確有於案發當時毆打李銀水一節，
足堪採信，乃原判決未再詳查，竟以廖功偉、張景倍及廖振村之
證詞，即逕謂「告訴人李學明、李方燕說及證人陳明君、黃麗美
所述與證人廖功偉、張景倍及承辦本案警員廖振村之證詞不合，
尚難為被告不利認定之證明」云云，實有應於審判期日調查之證
據而未予調查及判決不適用法則之違背法令。(二)、被害人李銀水
確有遭被告毆打一節，除有上開告訴人李學明、李芳燕說及證人
陳明君、黃麗美等人之證述外，被害人李銀水確因本次事件有「
左小腿前部有一小處挫擦傷4．0XI．5 公分」，有相驗屍體證明
書、驗斷書各一件、相驗照片十一幀附卷可徵；另法務部法醫研
究所於八十八年九月三十日以法醫所八八文理字第一三二０號函
回覆第一審法院，指出「依所送案卷八十七偵字第五四三九號、
八十七相字第七０二號、虎尾分局一宗。內容記載：1.死者被毆
打時間為民國八十七年十一月四日下午二十三時三十分。2.死者
死亡時間為八十七年十一月五日上午零時三十分。3.死者屍體經
相驗認為有左小腿前部挫傷4．0X1．5 公分，並未發現有其他外
傷相驗認為有左小腿前部挫傷4．O1．5公分，並未發現有其他外
傷。4.死者屍體於八十七年十一月九日上午十時進行解剖。5.解
剖完畢發現無內外傷及出血，心臟重量六八０公克，且有血管硬
化現象，診斷死因為冠狀動脈阻塞並有動脈硬化導致心衰竭致死
。綜合以上所有資料（即上述五點資料），死者確有被打，是以
卷內所曾提及之拳頭打擊前胸為可能，心臟機能本來不佳，在受
到打擊雖形態學上（肉眼）未見變化，但認為起訴書內所揭『因
暴行引發心臟舊疾導致心衰竭，二者間具有相當因果關係』應可
參考，因發生事故與死亡時間十分接近短促。」法醫研究所乃一
專業機構，本其專業做成之鑑定意見，具有相當公正性及正確性
，既然法醫研究所亦認同「因暴行引發心臟舊疾導致心衰竭，二
者間具有相當因果關係」，則被告傷害致人於死之犯行應已臻明
確，乃原審遽捨上開不利於被告之證據，已有事實之認定與卷內
資料不符及採證未依證據法則之違背法令。(三)、法務部法醫研究
所九十六年一月十一日法醫理字第０九五０００五七０五號函示
研判之鑑定意見為：「(1)打擊部位及力量均會發生不同程度之變
化，有拳擊胸部未發現有傷應是可以理解。(2)原有心冠動脈之疾
患為果……但在『被打後』短時間內發生死亡，研判有死因關聯
性」等語。已明白認定被害人被拳擊胸部未發現有傷是可理解的
，是本件自不可因李銀水胸部未發現傷痕，即認定其未遭被告毆
打胸部，且法醫研究所又認為在「被打後」短時間內發生死亡，
研判有死因關聯性。被害人確係被打後，於當晚十二時許，突感
不適而倒下，於送醫途中，因冠狀動脈硬化，心衰竭死亡，其之
死亡自與被毆打有關聯性，原判決卻認為「從而前揭鑑定書亦不
足認定被告甲○○有毆打李銀水之行為」，此之認定除違反上開
法醫中心之鑑定意見外，且對上開「有拳擊胸部未發現有傷應是
可以理解」及「但在『被打後』短時間內發生死亡，研判有死因
關聯性」之鑑定意見，未說明何以不能採之理由，及被害人李銀
水如非上述情事而死亡，其為何會在與被告發生糾紛之短時間內
死亡？亦未見判決理由內有所說明，自有判決不載理由之違法。
(四)、傷害致死罪，行為人就被害人會導致死亡之結果，僅須「客
觀上」有「預見可能性」即已為足，故縱認被告主觀上不認識李
銀水，不知李銀水患有心臟病，並不當然可認定被告對其傷害李
銀水會導致其死亡無預見可能性。本件被害人李銀水為一老人，
依李學明、李方燕說及陳明君、黃麗美等人之證詞已可證明其有
傷害死者，且本件原判決亦肯定被告於案發時地在李學明及死者
所經營之賓果攤販施暴行，而被告對死者為一老人，身形必相對
脆弱，健康不比常人，依經驗法則必知之甚明，而對如此老人施
以暴行可能導致死亡之結果，客觀上實不能認無預見可能性，故
原判決就此部分實有構成判決違背經驗法則之情形等語。
惟查：證據之取捨與其證明力之判斷，以及事實有無之認定，屬
事實審法院之職權，苟其取捨證據與判斷證據證明力並不違背經
驗法則及論理法則，即不容任意指為違背法令。又犯罪事實之認
定，應憑證據，如未能發現相當證據，或證據不足以證明被告犯
罪時，自不能以推測或擬制之方法，以為裁判之基礎。而檢察官
就被告犯罪事實，應負舉證責任，並指出證明之方法。因此檢察
官對於起訴之犯罪事實，應負提出證據及說服之實質舉證責任。
倘其所提出之證據，不足為被告有罪之積極證明，或其指出之證
明方法，無從說服法院以形成被告有罪之心證，基於證據裁判主
義及無罪推定之原則，即應認其犯罪不能證明。茍事實審法院對
於證據取捨與其證明力判斷職權之行使，並不悖乎通常一般人日
常生活經驗之定則或論理法則，又於判決內論敘其何以作此判斷
之心證理由者，即不得任意指摘其為違法，而據為提起第三審上
訴之合法理由。本件原判決依憑證人即告訴人李學明、李方燕說
及證人廖功偉等分別於警詢、偵查中及事實審審理中之證述，及
卷附李學明、李方燕說受傷之診斷證明書各一件，並審酌被告之
部分供述等證據，為綜合之調查、判斷，認被告有原判決事實欄
所載傷害李學明、李方燕說之犯行，因而撤銷第一審關於被告部
分之判決，改判仍論處被告傷害人之身體罪刑。並以公訴意旨另
略稱：案發後警員離去時，李學明之父李銀水尚未見有何異狀，
但對剛才被告之行為極表不滿，心情激動發脾氣，於當晚十二時
許，突感不適而倒下，於送醫途中，因冠狀動脈硬化，心衰竭死
亡，因認被告對於李銀水之死亡，涉有傷害致人於死罪嫌云云。
然訊據被告始終堅決否認有何傷害李銀水致其死亡之情事。經審
理結果以檢察官起訴指李銀水之死亡，乃被告之暴行造成其精神
上重大打擊，引發心臟舊疾，導致死亡，二者間具有相當因果關
係等情，並未認被告有何傷害李銀水身體之行為，復未說明被告
對李銀水之死亡如何有「預見之可能」。至告訴人李學明、李方
燕說及證人陳明君、黃麗美就李銀水有無被毆打一節，有前後供
述不一及相互矛盾之情形，參以證人黃麗美與李學明係親戚關係
，其證言多有偏頗之虞，且與證人廖功偉、張景倍及承辦本案警
員廖振村之證詞不合，彼等所為之陳述及證言尚難據為被告不利
認定之證明。綜合卷內證據資料調查之結果，亦不足以證明被告
有傷害李銀水之行為或對李銀水之死亡有預見之可能，因認被告
被訴傷害李銀水致死部分之犯罪尚屬不能證明，因公訴意旨指此
部分罪嫌與被告傷害李學明、李方燕說部分有想像競合犯裁判上
一罪之關係，故不另為無罪之諭知。已詳敘就卷內證據為綜合調
查、判斷及取捨之結果，並認被告確有傷害李學明、李方燕說之
犯行，暨其被訴傷害李銀水致人於死部分尚屬不能證明之心證理
由。所為論斷均有卷存證據資料可資覆按，要無採證認事違背經
驗法則、論理法則，或其他違背法令之情形，尚難任意指摘為違
法。原判決理由肆、第（二）項已就告訴人李學明、李方燕說及
證人陳明君、黃麗美、李成新、張景倍、廖功偉等人之陳述及證
詞，詳為取捨之論述，並說明尚難據為被告不利認定之理由。並
於理由肆、第（三）項敘明認：(一)李銀水之屍體外觀，除左小腿
前部有一小處挫擦傷外，並無任何致命傷害。(二)李銀水之死亡，
應是心臟之問題。(三)李方燕說、李學明、黃麗美、陳明君等人之
陳述與事實不符，被告所辯未毆打李銀水堪予採信。(四)卷附法務
部法醫研究所八十八年九月三十日法醫所八八文理字第一三二０
號函所載之鑑定意見雖謂：「……心臟機能本來不佳，在受到打
擊雖形態學上（肉眼）未見變化，但認為起訴書內所揭『因暴行
』引發心臟舊疾導致心衰竭，死者二者間具有相當因果關係應可
參考，因發生事故與死亡時間接近短促」；另該所九十六年一月
十一日法醫理字第０九五０００五七０五號函載之意見謂：「(1)
……打擊部位及力量均會發生不同程度之變化，有拳擊胸部未發
現有傷應是可以理解的。(2)李銀水原有心冠動脈之疾患為果，…
…但在『被打後』短時間內發生死亡研判有死因關聯性」等語，
均係以李銀水胸前曾遭毆打所為之推測，但查無證據足證李銀水
曾遭被告毆打，自不足資為認定被告有毆打李銀水致死之行為。
理由肆、第（四）項復敘明認被告對於李銀水患有嚴重之心臟病
，因情緒之激動而引起死亡之結果，客觀上無法預見，難令其擔
負傷害致人於死罪責之心證理由。上開論斷，按諸通常經驗，並
非一般事理之所無，難認有違背經驗法則、論理法則，或有調查
未盡、理由不備、採證違法，或其他違背法令之情形，不容任意
指摘為違法。檢察官上訴意旨，並未指出有何具體足資證明被告
有傷害李銀水致死之積極證據，僅就原審採證認事及對於證據證
明力之判斷等職權之適法行使，及原判決已明白論斷之事項，仍
執前詞任意指摘原判決違法，核與法律規定得為第三審上訴理由
之違法情形，不相適合，應認其上訴違背法律上之程式，予以駁
回。
據上論結，應依刑事訴訟法第三百九十五條前段，判決如主文。
中　　華　　民　　國　九十六　年　　七　　月    五    日
                      最高法院刑事第十二庭
                          審判長法官  池　啟　明
                                法官  王　居　財
                                法官  郭　毓　洲
                                法官  韓　金　秀
                                法官  黃　梅　月
      本件正本證明與原本無異
                                      書  記  官
中　　華　　民　　國　九十六　年　　七　　月　　十　　日
                                                H
